ACORDAO-COMPLETO-2395183

ACÓRDÃO 1780/2020 ATA 5/2020 - PRIMEIRA CÂMARA

VISTOS, relatados e discutidos estes autos que tratam de ato de concessão de aposentadoria emitido pelo Tribunal Superior do Trabalho em favor do ex-servidor Geraldo Starling Soares Neto;
ACORDAM os Ministros do Tribunal de Contas da União, reunidos em Sessão da 1ª Câmara, com fundamento no art. 71, inciso III, da Constituição Federal, nos arts. 1º, inciso V, e 39, inciso II, da Lei 8.443/1992, no art. 260, § 1º, do RI/TCU e ante as razões expostas pelo Relator, em:
9.1. considerar ilegal o ato de concessão de aposentadoria, emitido em favor de Geraldo Starling Soares Neto (XXX.584.451-XX) , recusando o respectivo registro;
9.1.1. dispensar a devolução dos valores indevidamente recebidos até a data da ciência pelo Tribunal Superior do Trabalho do presente acórdão, com base no Enunciado 106 da Súmula da Jurisprudência do TCU;
9.2. determinar ao Tribunal Superior do Trabalho, com base no art. 45 da Lei 8.443/1992, que:
9.2.1. faça cessar os pagamentos decorrentes do ato impugnado, em especial da vantagem denominada "opção", comunicando ao TCU, no prazo de quinze dias, as providências adotadas, nos termos do art. 262, caput, do Regimento Interno do TCU, art. 8º, caput, da Resolução-TCU 206/2007 e art. 19, caput, da Instrução Normativa-TCU 78/2018;
9.2.2. emita novo ato de aposentadoria, livre das irregularidades apontadas, submetendo-o ao TCU, no prazo de trinta dias, consoante os arts. 262, § 2º, do Regimento Interno do TCU e 19, § 3º, da Instrução Normativa TCU 78/2018;
9.2.3. comunique ao interessado o teor desta decisão, alertando-o de que o efeito suspensivo proveniente da interposição de eventual recurso não o exime da devolução dos valores percebidos indevidamente após a respectiva notificação, caso o recurso não seja provido;
9.2.4. no prazo de 30 (trinta) dias, contados da ciência desta decisão, envie a este Tribunal documentos comprobatórios de que o interessado está ciente da presente deliberação.

Ato de concessão de aposentadoria emitido pelo Tribunal Superior do Trabalho. Apreciação para fins de registro.

Primeira Câmara

Tribunal Superior do Trabalho.

3. Interessado: Geraldo Starling Soares Neto (XXX.584.451-XX).

13.1. Ministros presentes: Benjamin Zymler (na Presidência), Bruno Dantas e Vital do Rêgo (Relator).
13.2. Ministro-Substituto convocado: André Luís de Carvalho.
13.3. Ministros-Substitutos presentes: Augusto Sherman Cavalcanti e Weder de Oliveira.

ACORDAO-COMPLETO-2427148

Acórdão 9360/2020 - Primeira Câmara

ACORDAO-COMPLETO-2423325

Acórdão 8997/2020 - Primeira Câmara

VITAL DO RÊGO

Adoto como relatório, com os devidos ajustes de forma, a instrução elaborada no âmbito da Secretaria de Fiscalização de Pessoal (peça 11) , com a qual se manifestou de acordo o corpo gerencial daquela unidade técnica especializada (peça 12) , a seguir transcrita:
INTRODUÇÃO 
1.	Trata-se de ato de concessão de aposentadoria de GERALDO STARLING SOARES NETO (CPF: XXX.584.451-XX) no cargo de Técnico Judiciário do Tribunal Superior do Trabalho, submetido, para fins de registro, à apreciação do Tribunal de Contas da União (TCU) , de acordo com o art. 71, inciso III, da Constituição Federal. 
2.	O ato foi cadastrado e disponibilizado ao TCU por intermédio do Sistema E-Pessoal, na forma da Instrução Normativa TCU 78/2018.
EXAME TÉCNICO  
3.	A aposentadoria se deu em razão de invalidez permanente, com proventos proporcionais, calculados com base na última remuneração do cargo em que se deu a aposentadoria, com fundamento no art. 40, § 1º, inciso I, da Constituição Federal, com redação dada pela Emenda Constitucional 41/2003, c/c Emenda Constitucional 70/2012.
4.	De acordo com as informações do ato concessório, verifica-se que o interessado atendeu aos requisitos do fundamento concessório.
5.	Detectou-se a concessão da vantagem de opção que trata o art. 2º da Lei 8.911/1994 (c/c art. 18, da Lei 11.416/2006) e a vantagem de quintos/décimos, transformada em Vantagem Pessoal Nominalmente Identificada - VPNI, pelo artigo 62-A da Lei 8.112/1990 que passaremos a discorrer abaixo.
Incorporação de opção de função.
6.	A possibilidade de carrear para a aposentadoria as vantagens da comissão ou função gratificada adveio com a Lei 1.711/1952, que assim estabelecia em seu art. 180:
"Art. 180. O funcionário que contar mais de 35 anos de serviço público será aposentado:
a) com as vantagens da comissão ou função gratificada em cujo exercício se achar, desde que o exercício abranja, sem interrupção, os cinco anos anteriores;
b) com idênticas vantagens, desde que o exercício do cargo em comissão ou da função gratificada tenha compreendido um período de dez anos, consecutivos ou não, mesmo que, ao aposentar-se, o funcionário já esteja fora daquele exercício". 
7.	Tal previsão também estava no art. 193 da Lei 8.112/1990:
"Art. 193. O servidor que tiver exercido função de direção, chefia, assessoramento, assistência ou cargo em comissão, por período de 5 (cinco) anos consecutivos, ou 10 (dez) anos interpolados, poderá aposentar-se com a gratificação da função ou remuneração do cargo em comissão, de maior valor, desde que exercido por um período mínimo de 2 (dois) anos. 
§ 1° Quando o exercício da função ou cargo em comissão de maior valor não corresponder ao período de 2 (dois) anos, será incorporada a gratificação ou remuneração da função ou cargo em comissão imediatamente inferior dentre os exercidos. 
§ 2° A aplicação do disposto neste artigo exclui as vantagens previstas no art. 192, bem como a incorporação de que trata o art. 62, ressalvado o direito de opção".
8.	Esse regramento vigorou até o dia 18 de janeiro de 1995, quando foi editado a Medida Provisória 831 que, depois de diversas reedições, foi convertida na Lei 9.527/1997.
9.	A Lei 9.624/1998 também tratou de disciplinar a data limite para a concessão da vantagem do art. 193 da Lei 8.112/1990:
"Art. 7º É assegurado o direito à vantagem de que trata a art. 193 da Lei nº 8.112, de 1990, aos servidores que, até 19 de janeiro de 1995, tenham completado todos os requisitos para obtenção de aposentadoria dentro das normas até então vigentes.
Parágrafo único. A aplicação do disposto no caput exclui a incorporação a que se referia o art. 62 e as vantagens previstas no art. 192 da Lei nº 8.112, de 1990".
10. Já a possibilidade de carrear para a aposentadoria a vantagem de "opção" adveio com a edição da Lei 8.911/1994, que assim estabelecia:
"Art. 2º É facultado ao servidor investido em cargo em comissão ou função de direção, chefia e assessoramento, previstos nesta Lei, optar pela remuneração correspondente ao vencimento de seu cargo efetivo, acrescido de cinqüenta e cinco por cento do vencimento fixado para o cargo em comissão, ou das funções de direção, chefia e assessoramento e da gratificação de atividade pelo desempenho de função, e mais a representação mensal.
Parágrafo único. O servidor investido em função gratificada (FG) ou de representação (GR) , ou assemelhadas, constantes do Anexo desta Lei, perceberá o valor do vencimento do cargo efetivo, acrescido da remuneração da função para a qual foi designado.
...........
Art. 11. A vantagem de que trata esta Lei integra os proventos de aposentadoria e pensões.
11.	 Assim, ao analisar o tema, no âmbito do Acórdão 2076/2005-TCU-Plenário (Ministro Revisor Valmir Campelo) , este Tribunal fixou entendimento de que seria assegurado na aposentadoria a vantagem decorrente da opção, prevista no art. 2º da Lei nº 8.911/94, aos servidores que, até a data de 18 de janeiro de 1995, tenham satisfeito os pressupostos temporais estabelecidos no art. 193 da Lei 8.112/90, ainda que sem os requisitos para aposentação em qualquer modalidade.
12.	 Tal Acórdão foi proferido em sede de Embargos de Declaração opostos ao Acórdão 589/2005-TCU-Plenário (Ministro-Relator Augusto Sherman) que, por sua vez, foi oriundo de Recurso de Reexame contra a Decisão 844/2001 - Plenário (Ministro-Relator Walton Alencar Rodrigues) . 
13.	 Ao proferir tal entendimento no Acórdão 2.076/2005, este Tribunal baseou-se no conteúdo das Leis 8.112/1990, 8.911/1994 e 9.624/1998.
14.	 Todavia, após a publicação da Emenda Constitucional 20/1998, que inseriu o parágrafo segundo no art. 40 da Constituição Federal, tal entendimento deixou de produzir efeitos:
"Art. 40 - Aos servidores titulares de cargos efetivos da União, dos Estados, do Distrito Federal e dos Municípios, incluídas suas autarquias e fundações, é assegurado regime de previdência de caráter contributivo, observados critérios que preservem o equilíbrio financeiro e atuarial e o disposto neste artigo. (Redação dada pela Emenda Constitucional nº 20, de 15/12/98) 
....................
§ 2º Os proventos de aposentadoria e as pensões, por ocasião de sua concessão, não poderão exceder a remuneração do respectivo servidor, no cargo efetivo em que se deu a aposentadoria ou que serviu de referência para a concessão da pensão".   (Redação dada pela Emenda Constitucional nº 20, de 1998) 
15. Isso porque, a partir desse comando constitucional, foi estabelecido um limitador a ser observado por ocasião da concessão de aposentadorias e pensões por morte, qual seja, a remuneração do servidor no cargo efetivo. Assim, nenhum servidor poderá, por ocasião de sua aposentadoria, ter proventos superiores que a remuneração do seu cargo efetivo na atividade.
16.	 Portanto, o alcance do entendimento exposto no Acórdão 2076/2005-TCU-Plenário se limita até o dia 16/12/1998, haja vista que, a incorporação da vantagem de opção aos proventos de aposentadoria ou pensões acarreta descumprimento do art. 40, § 2º, da Constituição Federal, com redação dada pela Emenda Constitucional 20/1998.
17.	 Sobre o tema (art. 40, § 2º, da Constituição Federal) , segue abaixo decisão do Supremo Tribunal Federal no âmbito do Agravo Regimental 721.354/MG, cuja relatora foi a Ministra Ellen Gracie:
"Revisão de pensão por morte. Cumulação: previdenciária e acidentária. (...) O quantum da pensão por morte, nos termos do art. 40, § 2º, § 7º e § 8º, não pode extrapolar a totalidade dos vencimentos da remuneração do servidor à época do seu falecimento".
[AI 721.354 AgR, rel. min. Ellen Gracie, j. 14-12-2010, 2ª T, DJE de 9-2-2011.]
18. Percebe-se que o comando do art. 40, § 2º, da Constituição Federal, com redação dada pela Emenda Constitucional 20/1998, foi editado exatamente para dar efetividade ao sistema contributivo e solidário da Previdência Social, haja vista que o servidor jamais poderia efetivar contribuição social de valor que não seria incorporado aos proventos de inatividade.
19.	 A incorporação aos proventos de aposentadoria ou pensão de qualquer vantagem (no caso concreto a vantagem de opção) , sem a respectiva contribuição previdenciária na ativa, contraria os princípios da solidariedade, da contributividade e do equilíbrio financeiro e atuarial, todos insculpidos no caput do art. 40 da Constituição Federal.
20.	 Em virtude da instituição do princípio do equilíbrio financeiro e atuarial, uma nova fase da Previdência Social foi inaugurada, trazendo a necessidade de uma legislação que considere a necessidade de sustentabilidade financeira do sistema e que permita a concessão de benefícios com uma estreita relação com os valores contribuídos.
21.	 O princípio do equilíbrio financeiro e atuarial, assim, se constitui como um princípio que busca o equilíbrio das contas da previdência social, sob o aspecto financeiro e atuarial, global e individual. É um princípio que busca garantir a manutenção do sistema previdenciário, fazendo com que os benefícios devidos por lei sejam satisfeitos no presente e no futuro. Utilizando, para isso, técnicas financeiras e atuariais que considerem fatores como a variação demográfica da população, volume de contribuições e de benefícios em manutenção, períodos de contribuição de manutenção de benefícios, além de diversos outros fatores que devam ser considerados para que haja esse equilíbrio.
22.	 O princípio foi inserido no texto da Lei Maior como mandamento a ser perseguido pelo legislador ordinário ou interprete da norma e acompanhado de perto pelo organizador da Previdência Social. Não se trata de abstração especulativa ou construção doutrinária; é comando dispositivo invocável quando das medidas que atentem contra sua determinação. Se ignorado pelo administrador ou legislador ordinário, vale dizer, pelo aplicador da regra previdenciária, a providência tomada reveste-se da classificação jurídica de inconstitucionalidade, sobrevindo os consectários inerentes.
23.	 A respeito do tema, segue abaixo entendimentos do Supremo Tribunal Federal (STF) sobre o tema:
"O princípio da solidariedade se presta a universalizar o âmbito de potenciais contribuintes, mitigando a referibilidade que é própria das contribuições. Não se presta o referido postulado a legitimar distorções na base de cálculo das contribuições, as quais, no intuito desmedido de arrecadar, acarretam o desvirtuamento da natureza retributiva que deve marcar os regimes de previdência".
[ARE 669.573 AgR, rel. min. Roberto Barroso, j. 4-8-2015, 1ª T, DJE de 26-8-2015.]
"O sistema público de previdência social é fundamentado no princípio da solidariedade (art. 3º,  I, da CB/1988) , contribuindo os ativos para financiar os benefícios pagos aos inativos. Se todos, inclusive inativos e pensionistas, estão sujeitos ao pagamento das contribuições, bem como aos aumentos de suas alíquotas, seria flagrante a afronta ao princípio da isonomia se o legislador distinguisse, entre os beneficiários, alguns mais e outros menos privilegiados, eis que todos contribuem, conforme as mesmas regras, para financiar o sistema. Se as alterações na legislação sobre custeio atingem a todos, indiscriminadamente, já que as contribuições previdenciárias têm natureza tributária, não há que se estabelecer discriminação entre os beneficiários, sob pena de violação do princípio constitucional da isonomia".
[RE 450.855 AgR, rel. min. Eros Grau, j. 23-8-2005, 1ª T, DJ de 9-12-2005.]
"Impossibilidade da incidência de contribuição previdenciária sobre o terço constitucional de férias. A jurisprudência do STF firmou-se no sentido de que somente as parcelas que podem ser incorporadas à remuneração do servidor para fins de aposentadoria podem sofrer a incidência da contribuição previdenciária".
[AI 710.361 AgR, rel. min. Cármen Lúcia, j. 7-4-2009, 1ª T, DJE de 8-5-2009.]
= AI 712.880 AgR, rel. min. Ricardo Lewandowski, j. 26-5-2009, 1ª T, DJE de 11-9-2009
Decisão: O Tribunal, por maioria, apreciando o tema 163 da repercussão geral, deu parcial provimento ao recurso extraordinário para determinar a restituição das parcelas não prescritas, nos termos do voto do Relator, vencidos os Ministros Teori Zavascki, Dias Toffoli (Presidente) , Marco Aurélio e Gilmar Mendes. Em seguida, por maioria, fixou-se a seguinte tese: "Não incide contribuição previdenciária sobre verba não incorporável aos proventos de aposentadoria do servidor público, tais como 'terço de férias', 'serviços extraordinários', 'adicional noturno' e 'adicional de insalubridade'", vencido o Ministro Marco Aurélio. Não votou o Ministro Alexandre de Moraes, sucessor do Ministro Teori Zavascki. Ausente, justificadamente, o Ministro Celso de Mello. Plenário, 11.10.2018.
RE 593.068/SC (Min. Relator Roberto Barroso) 
24.	 Percebe-se que é entendimento pacífico do STF de que somente as parcelas que podem ser incorporadas à remuneração do servidor para fins de aposentadoria podem sofrer a incidência da contribuição previdenciária.
25.	 Com base nessa jurisprudência do STF, esta Unidade Técnica entende que a recíproca também é verdadeira, ou seja, somente as parcelas que sofrem a incidência da contribuição previdenciária na atividade podem ser incorporadas à remuneração do servidor para fins de aposentadoria e pensões.
26.	 Esta Corte de Contas já se pronunciou sobre essa matéria. O item 9.2.1. do Acórdão 1286/2008-TCU-Plenário, relator: Ministro Marcos Bemquerer, esclarece que:
"9.2.1. no regime contributivo previdenciário constitucional é vedado ao servidor público carrear para os proventos da aposentadoria ou para a pensão por ele instituída parcela da remuneração sobre a qual não incidiu desconto previdenciário";
27. Além disso, entende-se que está claro no voto do Ministro Benjamin Zymler, proferido no Acórdão 2000/2017-TCU-Plenário, de que é necessária a contribuição previdenciária, na ativa, de qualquer parcela que seja incorporável aos proventos de aposentadorias e pensões.
28.	 Assim, entende-se que não se alinha ao atual comando constitucional a incorporação aos proventos de aposentadorias e pensões de determinada parcela que não haja incidência de contribuição previdenciária na ativa, como é o caso da vantagem de "opção" aqui tratada que sequer é paga aos servidores em atividade.
29.	 Corroborando com o comando constitucional, no âmbito do Acórdão 1599/2019-TCU-Plenário (Ministro-Relator Benjamin Zymler) , este Tribunal fixou entendimento de que era "vedado o pagamento das vantagens oriundas do art. 193 da Lei 8.112/1990, inclusive o pagamento parcial da remuneração do cargo em comissão ("opção") , aos servidores que implementaram os requisitos de aposentadoria após 16/12/1998, data de publicação da Emenda Constitucional 20, que limitou o valor dos proventos à remuneração do cargo efetivo no qual se deu a aposentadoria".
30.	 Diante disso, por se tratar de vantagem que proporciona um acréscimo aos proventos de aposentadoria em relação à última remuneração, assim como pela falta de incidência de contribuição previdenciária na atividade, é indevida a incorporação da vantagem que trata o art. 193 da Lei 8.112/1990, inclusive o pagamento parcial da função comissionada ("opção") aos servidores que implementaram os requisitos de aposentadoria após 16/12/1998, em face do disposto no art. 40, caput e § 2º, da Constituição Federal, com redação dada pela Emenda Constitucional 20/1998.
Incorporação de quintos/décimos de função
31.	 Sobre a vantagem de quintos, a jurisprudência deste Tribunal consubstanciada na Decisão 925/1999-Plenário (Ministro-Relator Walton Alencar) e Acórdão 731/2003-TCU-Plenário e 732/2003-Plenário (ambos de Relatoria do Ministro Guilherme Palmeira) , que se alinha à decisão do Supremo Tribunal Federal - STF no âmbito do Recurso Extraordinário 638.115/CE (Relator Ministro Gilmar Mendes) , admite a incorporação ou atualização da vantagem de quintos, transformada em Vantagem Pessoal Nominalmente Identificada - VPNI pelo art. 62-A da Lei 8.112/1990, somente até o dia 8/4/1998, conforme previsto no art. 3º da Lei 9.624/1998.
32.	 Ademais, nos termos do Acórdão 5455/2018-TCU-Segunda Câmara (Ministro-Relator José Mucio Monteiro) , eventual tempo residual existente em 10/11/1997, não empregado para a concessão de quintos, pode ser utilizado para incorporação de apenas um décimo, nos termos do art. 5º da Lei 9.624/1998, com termo final, a qualquer tempo, na data em que o servidor completar o interstício de doze meses, de acordo com a sistemática definida na redação original do art. 3º da Lei 8.911/1994, com posterior transformação em VPNI.
33.	 Passa-se, a partir desse momento, à análise do ato em destaque:
33.1. Sobre a vantagem de "opção", entende-se que sua concessão foi indevida, visto que proporcionou acréscimo aos proventos de aposentadoria em relação a última remuneração, assim como em virtude de não haver incidência de contribuição previdenciária na atividade, resultando em descumprimento do disposto no art. 40, caput e § 2º, da Constituição Federal, com redação dada pela Emenda Constitucional 20/1998.
33.2. Consoante esclarecimentos do Controle Interno, o servidor prestou serviços no TST, contratado com base no Decreto 77.242/1976, e que, posteriormente, foi enquadrado na tabela permanente do quadro de pessoal do Tribunal. 
33.3. O Controle Interno informa ainda que, nesse período que esteve contratado, caracterizado como emprego público, o servidor exerceu cargo em comissão, na condição de sem vínculo com a administração pública, e que esses períodos (relacionado no campo "Discriminação dos tempos de funções comissionadas" do formulário Sisac" com descrição "S/Vinc" do formulário E-Pessoal) foram computados para fins das vantagens de opção e quintos/décimos, além de para efeitos de ATS e LP.
33.4. Tais informações prestadas pelo Controle Interno estão corroboradas pelos documentos acostados nas peças 4 a 7.
33.5. Esse Tribunal debateu, no âmbito dos Acórdãos 2.737/2010 e 3.087/2010, ambos do Plenário, de Relatoria dos Ministros Augusto Nardes e Raimundo Carreiro, respectivamente, sobre as contratações que trata o Decreto 77.242/1976. Nesses Acórdãos, ficou definido que as contratações de pessoal, sem vínculo com a Administração Pública Federal, realizadas antes da Constituição de 1988, para o exercício de empregos de confiança, com fulcro no art. 2º e parágrafos do Decreto nº 77.242/1976, ao abrigo da CLT, tinham natureza de emprego público e podiam ser enquadrados nos termos do art. 243, § 1º da Lei nº 8.112/1990.
33.6. Portanto, entende-se que a transformação do cargo em comissão, ocupado pelo interessado, em cargo efetivo foi adequada, haja vista que a natureza do cargo ocupado pelo servidor era de emprego público. Nessa situação, à luz do entendimento deste Tribunal firmado no Acórdão nº 2.737/2010, foi possível realizar esse enquadramento nos termos do 243, § 1º da Lei nº 8.112/1990.
33.7. Em face desse entendimento acima, entende-se que não houve impropriedades na consignação desse tempo (quando o servidor esteve na condição de sem vínculo) para fins de anuênios e licença prêmio.
33.8. No que concerne à vantagem de opção, a despeito de haver impropriedades na sua concessão por falta de contribuição previdenciária na atividade, conforme ressaltado acima, entende-se que também há irregularidade na utilização do tempo em que o servidor esteve na condição de sem vínculo com a administração pública, visto que as funções comissionadas exercidas pelo servidor, conforme demonstrado acima, tinha natureza de emprego público e não poderiam ser computadas para dar ensejo à incorporação da vantagem de opção, já que a vantagem exige o exercício de função comissionada ou de cargo em comissão em caráter estrito, com atribuições de direção, chefia ou assessoramento, ato de designação e demais exigências aplicáveis à espécie.
33.9. Sobre a designação para o exercício da função comissionada ou do cargo em comissão, este Tribunal ao proferir o Acórdão 2602/2013-TCU-Plenário, Relatoria do Ministro Raimundo Carreiro, entendeu que a incorporação de parcelas de quintos, decorrentes do exercício de função comissionada, somente era devida se o servidor tivesse sido designado para o exercício de tal função. Esse mesmo raciocínio vale para a vantagem de opção.
33.10. Portanto, a luz da jurisprudência deste Tribunal, deve ser desconsiderado os períodos de função comissionada/cargo em comissão que o servidor exerceu na condição de sem vínculo (cargo com natureza de emprego público) para fins de implemento dos requisitos da vantagem de opção. Em razão disso, o interessado não consegue implementar os pressupostos temporais do art. 193 da Lei 8.112/1990 para que pudesse incorporar a vantagem de opção na aposentadoria.
33.11. No que concerne à vantagem de quintos, entende-se que também há irregularidade na utilização do tempo em que o servidor esteve na condição de sem vínculo com a administração pública, visto que as funções comissionadas exercidas pelo servidor, conforme demonstrado acima, tinha natureza de emprego público e não poderiam ser computadas para dar ensejo à incorporação da vantagem, já que a vantagem exige o exercício de função comissionada ou de cargo em comissão em caráter estrito, com atribuições de direção, chefia ou assessoramento, ato de designação e demais exigências aplicáveis à espécie.
34. Nada obstante, deve-se dispensar a devolução dos valores indevidamente recebidos de boa-fé, nos termos do Enunciado 106 da Súmula de Jurisprudência deste Tribunal.
35.	 Por fim, vale destacar que o aludido ato deu entrada neste Tribunal há menos de cinco anos, não sendo aplicável, portanto, o procedimento de contraditório e ampla defesa determinado pelo Acórdão 587/2011-TCU-Plenário.
CONCLUSÃO 
36.	 A abrangência e a profundidade das verificações levadas a efeito fundamentam convicção de que o ato de aposentadoria deve ser apreciado pela ilegalidade pelos seguintes motivos:
	a) utilização, sem amparo na jurisprudência deste Tribunal, do tempo de serviço em que o servidor esteve na condição de sem vínculo com a administração pública, para fins de implemento dos requisitos do art. 193 da Lei 8.113/1990 para concessão da vantagem de opção na sua aposentadoria;
	b) utilização, sem amparo na jurisprudência deste Tribunal, do tempo de serviço em que o servidor esteve na condição de sem vínculo com a administração pública, para fins de concessão da vantagem de quintos/décimos;
	c) concessão da vantagem de opção que trata o art. 2º da Lei 8.911/1994 (c/c art. 18, da Lei 11.416/2006) , o que proporcionou acréscimo aos proventos de aposentadoria em relação a última remuneração da atividade, assim como em virtude de não haver incidência de contribuição previdenciária na atividade, resultando em descumprimento do disposto no art. 40, caput e § 2º, da Constituição Federal, com redação dada pela Emenda Constitucional 20/1998.  
PROPOSTA DE ENCAMINHAMENTO 
37.	 Ante o exposto, com fundamento nos arts. 71, inciso III, da Constituição Federal, 1o, inciso V, e 39, inciso II, da Lei 8.443/1992 e 260, § 1o, do Regimento Interno do Tribunal de Contas da União, propõe-se:
a)  considerar ilegal e negar o registro do ato constante do presente processo.
b) dispensar o ressarcimento das quantias indevidamente recebidas de boa-fé, consoante o disposto no Enunciado 106 da Súmula de Jurisprudência do TCU;
c) determinar à Unidade Jurisdicionada que:
c.1) faça cessar, com base no art. 262, caput, do Regimento Interno do TCU, c/c art. 19, inciso II, da IN TCU 78/2018, o pagamento das parcelas apontadas como irregulares, no prazo 15 (quinze) dias, contados a partir da ciência desta deliberação, sujeitando-se a autoridade administrativa omissa à responsabilidade solidária;
c.2) emita novo ato de aposentadoria e submeta-o a registro deste Tribunal no prazo de trinta dias, após corrigidas as falhas que ensejaram na ilegalidade do ato;
c.3) comunique o interessado do teor desta decisão, alertando-o de que o efeito suspensivo proveniente da interposição de eventuais recursos não o exime da devolução dos valores percebidos indevidamente após a respectiva notificação, caso os recursos não sejam providos;
c.4) no prazo de trinta dias, contados da ciência da decisão, envie a este Tribunal documentos comprobatórios de que o interessado está ciente do julgamento deste Tribunal.
2.	O Ministério Público, representado nos autos pelo Procurador Dr. Marinus Eduardo De Vries Marsico, manifestou-se de acordo com a proposição da unidade técnica (peça 13) . 
É o Relatório.

não há.

Procurador Marinus Eduardo De Vries Marsico.

APOSENTADORIA. PAGAMENTO DA VANTAGEM DENOMINADA "OPÇÃO". IMPLEMENTAÇÃO DOS REQUISITOS DE APOSENTADORIA APÓS O ADVENTO DA EMENDA CONSTITUCIONAL 20/1998. IMPOSSIBILIDADE. ILEGALIDADE. NEGATIVA DE REGISTRO. DETERMINAÇÕES.

APOSENTADORIA (APOS)

Secretaria de Fiscalização de Pessoal (Sefip).

Aprecia-se, nesta oportunidade, ato de concessão de aposentadoria emitido pelo Tribunal Superior do Trabalho em favor do Sr. Geraldo Starling Soares Neto. No ato em questão, a Sefip identificou indícios de irregularidade no pagamento da vantagem denominada "opção" bem como na parcela que se refere à incorporação de quintos. Isso porque, "segundo a Sefip", os períodos de funções exercidas que ensejaram à percepção das referidas parcelas se deram na condição de "sem vínculo". Aduziu ainda a unidade técnica, que o interessado teria tido seu cargo em comissão transformado para cargo efetivo e que tal transformação teria sido lícita, à luz do entendimento deste Tribunal firmado no Acórdão 2737/2010-TCU-Plenário. 
Preliminarmente vale dizer que o ato em questão foi emitido na data de 4/9/2017 e disponibilizado ao TCU em 8/3/2018, portanto, há menos de 5 (cinco) anos, situação que à luz do entendimento firmado a partir da prolação do Acórdão 587/2011-TCU-Plenário, dispensa a oitiva do beneficiário do ato. 
Considerando as informações constantes do formulário Sisac, a unidade técnica entendeu ser necessária a realização de diligência com vistas a buscar esclarecimentos para saneamento dos autos. Em razão de tal fato, a unidade técnica realizou diligência ao TST com vistas a obter as seguintes informações:
a) cópia dos atos de nomeação para o cargo efetivo de Técnico Judiciário, Especialidade Segurança; 
b) cópia dos atos de nomeação e designação para o exercício das funções comissionadas que embasaram na incorporação de quintos/décimos e da vantagem de opção; 
c) esclarecimentos acerca dos períodos de exercício de funções comissionadas computados para a incorporação das vantagens quintos/décimos e opção, considerando: 1) as atribuições do trabalho exercido naqueles períodos, a existência de vínculo com a Administração Pública e a natureza de emprego/cargo público das funções comissionadas; 2) a transposição para o Regime Jurídico Único com base no art. 243, § 1º, da Lei 8.112/1990, que transformou os empregos então exercidos em cargos públicos; 3) a existência de atos administrativos que fundamentaram a designação/nomeação e dispensa/exoneração das funções comissionadas; e 4) a utilização dos mesmos períodos para fins de adicional de tempo de serviço e de licença-prêmio.
A unidade jurisdicionada respondeu a diligência e encaminhou a documentação acostada nas peças 4 a 7.
Após analisar as informações constantes do formulário submetido a registro em conjunto com as informações obtidas por meio de diligência, a unidade técnica formulou as seguintes conclusões:
a) a transformação do cargo em comissão, ocupado pelo interessado, em cargo efetivo foi adequada, haja vista que a natureza do cargo ocupado pelo servidor era de emprego público. Nessa situação, à luz do entendimento deste Tribunal firmado no Acórdão nº 2.737/2010, foi possível realizar esse enquadramento nos termos do 243, § 1º da Lei nº 8.112/1990;
b) utilização, sem amparo na jurisprudência deste Tribunal, do tempo de serviço em que o servidor esteve na condição de sem vínculo com a administração pública, para fins de implemento dos requisitos do art. 193 da Lei 8.113/1990 para concessão da vantagem de opção na sua aposentadoria;  
c) utilização, sem amparo na jurisprudência deste Tribunal, do tempo de serviço em que o servidor esteve na condição de sem vínculo com a administração pública, para fins de concessão da vantagem de quintos/décimos;
d) concessão da vantagem de opção que trata o art. 2º da Lei 8.911/1994 (c/c art. 18, da Lei 11.416/2006) , o que proporcionou acréscimo aos proventos de aposentadoria em relação a última remuneração da atividade, assim como em virtude de não haver incidência de contribuição previdenciária na atividade, resultando em descumprimento do disposto no art. 40, caput e § 2º, da Constituição Federal, com redação dada pela Emenda Constitucional 20/1998.
Ao final, a Sefip propõe considerar ilegal a concessão em razão da percepção da vantagem decorrente da incorporação de quintos e da "opção" prevista no art. 193 da Lei. 8.112/1990.
O Ministério Público junto ao TCU, em cota singela de participação, ratificou o encaminhamento proposto pela Sefip.
-II-
No mérito, entendo que o ato em apreço não reúne condições para receber a chancela da legalidade. Observo, contudo, que, in casu, parte das conclusões formuladas pela unidade técnica não encontram amparo na documentação carreada aos autos, situação que merece os esclarecimentos a seguir expendidos. 
De início, destaco que, ao contrário do que sustentou a Sefip na instrução de peça 11, o servidor Geraldo Starling Soares Neto foi aprovado em concurso público e por esta razão foi nomeado no cargo efetivo então denominado "Agente de Segurança Judiciária", na data de 11/6/1992, consoante se comprova pelo Ato-GP 833/1992 expedido pelo Presidente do Tribunal Superior do Trabalho (peça 5, p. 2) , tendo entrado em exercício em 16/7/1992. Diante de tal constatação, não é correto inferir que o cargo efetivo ocupado pelo inativo tenha sido oriundo da transformação do cargo em comissão que ele anteriormente ocupou no mesmo Tribunal, ainda que tal transformação, hipoteticamente, tivesse sido regular.
Quanto à incorporação de quintos no cargo efetivo, considerando os tempos em que o inativo prestou serviços ao TST na condição de sem vínculo, observo que, no caso dos autos, essa questão é irrelevante. Isso porque, conforme se comprova na documentação careada aos autos (peça 6, p.7-9 e peça 7, p. 27) após ter sido nomeado para ocupar cargo efetivo, o inativo foi regularmente designado para ocupar a função FC-4 nos seguintes períodos:
	Denominação da Função
	Nível
	Início
	Término
	Período

	Assistente-Chefe
	FC-4
	14/9/1992
	28/2/1993
	5 meses e 15 dias

	Assistente-Chefe
	FC-4
	1/3/1993
	21/2/1996
	2 anos, 11 meses e 23 dias

	Diretor de Serviço
	CJ-2
	22/2/1996
	12/3/1996
	20 dias

	Assistente-Chefe
	FC-4
	13/6/1996
	8/4/1998 (*) 
	2 anos e 26 dias

	Período total
	5 anos, 6 meses e 25 dias

 (*) Período limite para incorporação de quintos, consoante entendimento firmado pelo STF no julgamento do RE 638.115/CE.
Portanto, ainda que se entenda irregular a incorporação de quintos lastreada no período em que o inativo ocupou a função FC-4 na condição de "sem vínculo", no período compreendido entre 7/12/1984 a 15/7/1992, é fato que o interessado ainda assim fará jus à referida incorporação por ter exercido a mesma função no período em que ocupou cargo efetivo conquistado por aprovação em concurso público. Com isso, restam descaracterizados os indícios de irregularidades referentes à incorporação de quintos de FC-4.
No que diz respeito à percepção da vantagem denominada "opção", convém mencionar que o TST, na documentação de peça 7, justifica que deferiu o pagamento da vantagem mencionada ao interessado, em razão do que restou decidido no Acórdão 448/2016-TCU-Plenário, por meio do qual o TCU, em sede de Consulta formulada pelo Presidente do supremo Tribunal Federal "a respeito da legalidade da incorporação da vantagem da opção pela função comissionada ou cargo em comissão na aposentadoria, como então previsto no art. 193 da Lei n° 8.112/1990, por servidores que, durante parte do período de vigência da citada norma, eram empregados de Empresa Pública Federal ou Sociedade de Economia Mista Federal, ou mesmo sem vínculo efetivo com a Administração, exercendo função comissionada ou cargo em comissão em órgãos da Administração Pública Direta Federal" decidiu que:
9.1.3 pode ser computado, para efeito dos requisitos temporais previstos no caput do art. 193 da Lei 8.112/1990, o tempo de exercício de função comissionada ou cargo em comissão prestado na Administração Pública Federal direta, autárquica e fundacional, por não detentor de cargo efetivo regido pela Lei 8.112/1990 (aí incluídos ex-empregados de empresas públicas ou sociedades de economia mista federais cedidos ou ex-ocupantes de cargo em comissão ou função de confiança sem vínculo efetivo) , desde que o servidor tenha sido investido em cargo público efetivo regido pela Lei 8.112/1990 até 22/09/1993, véspera da publicação do Decreto 935/1993, que regulamentou a Lei 8.647/1993, a qual, por sua vez, vinculou os ocupantes de cargos em comissão e funções de confiança ao Regime Geral de Previdência Social - RGPS, regulado pela Lei 8.213/1991.
No caso dos autos, o interessado foi investido em cargo público em 16/7/1992, portanto, antes do marco estabelecido na referida decisão. Ocorre, contudo, que o inativo somente veio a reunir condições de se inativar após a Emenda 20/1998, de 16/12/1998, e esse fato impede o inativo de carrear para sua aposentadoria a vantagem decorrente da opção. É que a partir da promulgação da referida norma Constitucional, ficou vedada a percepção de parcelas que superassem a última remuneração percebida na atividade. É nesse sentido o teor do art. 40, § 2º, com a redação dada pela EC 20/1998:    
Art. 40 (...) 
§ 2º - Os proventos de aposentadoria e as pensões, por ocasião de sua concessão, não poderão exceder a remuneração do respectivo servidor, no cargo efetivo em que se deu a aposentadoria ou que serviu de referência para a concessão da pensão.  (Redação dada pela Emenda Constitucional 20, de 15/12/98) .
Vale mencionar que a vantagem denominada "opção", ao contrário da incorporação de quintos, só é percebida por ocasião da passagem para a inatividade. Diante de tal peculiaridade e considerando o regramento constante da Constituição Federal a partir de promulgação da EC 20/1998, é irregular perceber a referida parcela caso os requisitos de inativação não tenham sido implementados até 15/12/1998.
Sobre essa questão, observo que este Tribunal se manifestou recentemente, a partir da prolação do Acórdão 1599/2019-TCU-Plenário, da Relatoria do Min. Benjamin Zymler, firmando entendimento no sentido de que:
 (...) é vedado o pagamento das vantagens oriundas do art. 193 da Lei 8.112/1990, inclusive o pagamento parcial da remuneração do cargo em comissão ("opção") , aos servidores que implementaram os requisitos de aposentadoria após 16/12/1998, data de publicação da Emenda Constitucional 20, que limitou o valor dos proventos à remuneração do cargo efetivo no qual se deu a aposentadoria.
Considerando essa ordem de ideias, o ato em epígrafe não reúne condições para receber a chancela da legalidade porquanto o pagamento da parcela denominada "opção" fere a regra contida no art. 40, § 2º, da Constituição Federal. 
	Ante o exposto, VOTO para que seja adotada a minuta de acórdão que ora trago ao exame deste Colegiado.
TCU, Sala das Sessões Ministro Luciano Brandão Alves de Souza, em 3 de março de 2020.
Ministro VITAL DO RÊGO 
Relator